臺灣板橋地方法院民事裁定　　　　　100年度消債聲更字第1號
聲　請　人
即　債務人　黃麗瑾
代　理　人　劉韋廷律師
上列聲請人即債務人黃麗瑾因消費者債務清理事件聲請免責，本
院裁定如下：
    主  文
債務人黃麗瑾應不免責。
    理  由
一、按法院為終止或終結清算程序之裁定確定後，除別有規定外
    ，應以裁定免除債務人之債務，消費者債務清理條例（下稱
    消債條例）第132 條定有明文。又法院裁定開始清算程序後
    ，債務人有薪資、執行業務所得或其他固定收入，而普通債
    權人之分配總額低於債務人聲請清算前二年間，可處分所得
    扣除自己及依法應受其扶養者所必要生活費用之數額者，法
    院應為不免責之裁定，但債務人證明經普通債權人全體同意
    者，不在此限，復為消債條例第133 條所明定。另債務人有
    下列各款情形之一者，法院應為不免責之裁定，但債務人證
    明經普通債權人全體同意者，不在此限：一、於七年內曾依
    破產法或本條例規定受免責；二、隱匿、毀損應屬清算財團
    之財產，或為其他不利於債權人之處分；三、捏造債務或承
    認不真實之債務；四、因浪費、賭博或其他投機行為，致財
    產顯然減少或負擔過重之債務，而生開始清算之原因；五、
    於清算聲請前一年內，已有清算之原因，而隱瞞其事實，使
    他人與之為交易致生損害；六、明知已有清算原因之事實，
    非基於本人之義務，而以特別利於債權人中之一人或數人為
    目的，提供擔保或消滅債務；七、隱匿、毀棄、偽造或變造
    帳簿或其他會計文件之全部或一部，致其財產之狀況不真確
    ；八、故意於財產及收入狀況說明書為不實之記載，或有其
    他故意違反本條例所定義務之行為，亦為消債條例第134 條
    所明定。又按消費者債務清理制度並非在使債務人恣意消費
    所造成之債務，轉嫁予債權人負擔，債務人免責制度，應在
    鼓勵勤勞誠實之債務人，而非縱容債務人奢侈浪費，倘債務
    人於聲請清算前之相當期間內，利用信用金融之機會，恣意
    為非屬通常生活所需之鉅額消費或作奢侈性、浪費性之消費
    ，而不在意日後履行返還之能力，反而算計消費者債務清理
    條例中之免責制度，濫用清算程序以規避其應負擔之償還責
    任，自與消費者債務清理條例之立法本旨有違。再者，消費
    者依清算程序清理債務，債權人已因之蒙受相當損失，其程
    序之進行應秉持公正與誠信，如債務人對於清算之原因有可
    歸責性，或有虛偽不實、違反誠信、違反本條例所定義務之
    行為，致害及債權人之權益，或影響清算程序之進行，自不
    宜予以免責（消債條例第134條立法理由參照）。
二、本件聲請人即債務人黃麗瑾於民國98年2 月向本院具狀聲請
    更生事件，曾經本院裁定於98年6 月19日開始更生程序，惟
    所提之更生方案未依消債條例第59條、第60條規定可決，復
    未由本院司法事務官認為公允而逕依消債條例第64條認可更
    生方案，而經本院依消債條例第61條裁定開始清算程序並同
    時終止清算程序確定在案，有本院98年度消債更字第173 號
    、98年度司執消債更字第537號、98年度消債清字第161號卷
    可稽，而今債務人聲請免責，經本院通知全體無擔保債權人
    對應否裁定免除債務人債務部分陳述意見，其意見詳如下：
  (一)債權人萬泰商業銀行股份有限公司表示：債務人之現金卡係
    92年7 月19日申辦核准，該年度即提領共達新臺幣（下同）
    180,000元，93年度計提領90,000元，94年度計提領225,000
    元，95年度計提領300,000元，96年度計提領323,000元，97
    年度計提領40,000元，其交易往來期間，多次大額借款且採
    循環小額繳款，倘若節約用度，應能避免債務擴大，卻仍恣
    意提領，顯有消債條例第134條第4款之情形，應予不免責之
    裁定等語。
  (二)債權人渣打國際商業銀行股份有限公司表示：債務人持本行
    卡於每月均未繳清消費款之餘，仍持本行卡於非維持基本生
    活所必須之特約商店（如燒烤麻辣王、鼎鼎大飯店股份有限
    公司、港九香滿樓餐廳、武昌電化商品有限公司等）奢侈消
    費，並代扣高額保險費及電話費，應屬消債條例第134條第4
    款之情形，且債務人現年約43歲，尚具勞動能力，現假一時
    無法還款之情狀，欲免除其未審酌自身還款能力，即預先消
    費或借貸所生之還款義務，對其他消費者實為不公，請裁定
    不免責等語。
  (三)債權人永豐商業銀行股份有限公司表示：依債務人消費明細
    觀之，多為東森購物、森輝旅行社、人壽保險費用，此均非
    消債條例施行細則第21條所稱之生活必費用，且債務人於94
    年9月申請債權人代償其中國信託之信用卡債務後，即應對
    自身有債務問題甚為明瞭，應樽節開支已求盡速清償負債，
    然債務人仍繳交大額保險費用，且於本件清算程序，亦有中
    國信託信用卡債權188,061元，故債務人恐有消債條例第134
    條第4款之情形，應予不免責之裁定等語。
  (四)債權人南山人壽保險股份有限公司表示：債務人向債權人辦
    理保單借款之初，本應審慎斟酌自力之財務狀況及還款能力
    ，惟今竟因其舉債過高不勝償還，復未見債務人力圖開源節
    流以償還債務之作為，僅希冀藉由更生程序圖免債務之負擔
    ，如任令其依更生程序減免債務之負擔，實有失衡平之事理
    ，亦有違更生程序之立法目的，爰表示不同意債務人免責等
    語。
  (五)債權人荷商荷蘭銀行股份有限公司臺北分公司表示：債務人
    積欠本行款項，除使用本行信用卡於96年4 月辦理餘額貸償
    借貸300,000 元，並於實體或虛擬通路消費所致，觀消費記
    錄，債務人之消費內容多為繳納電信費、餐廳宴飲、百貨消
    費等，上述消費性質難謂日常生活所必要支出，已有消債條
    例第134條第4款之情形，應予不免責之裁定等語。
  (六)債權人中國信託商業銀行股份有限公司表示：債務人之負債
    逾越可支配之所得，並就其高風險轉嫁於債權人承擔，不符
    公平原則，並因浪費、賭博或其他投機行為，致負擔過重之
    債務，而生開始清算原因之情形；且債務人正值壯年，並具
    工作能力，應竭力清償債務；復請鈞院查察債務人於聲請清
    算前2 年間，可處分所得扣除自己及依法應受其扶養者所必
    要生活費用之數額，並審酌有無構成消債條例第133 條前段
    不應免責之情事等語。
  (七)債權人台北富邦商業銀行股份有限公司表示：債務人信用卡
    負債之主要成因，純然係顯非民生必需、且高達233,205 元
    之「宣美HOTEL」消費（前揭消費佔總消費墊款324,088元之
    71.96 ％），該筆消費客觀推判，若非縱情逸樂之花費即屬
    套現融資，評價其負債成因實係好投機浪費，實不為過。申
    言之，當事人既預見有未來清償不能之情事，卻不顧債台高
    築，妄想坐收「無限制擴張信用」之不法利益，核其債務發
    生之原因顯見有極高之投機性與道德非難性。揆諸債務人自
    96年12月至97年6月（依消債條例辦理前置協商前夕，計6個
    月期間），累計之負債高達1,725,866 元，足可推知每月約
    有28萬餘元之負債衍生，顯高於一般人維持基本生活之所需
    ，評價其行為尚屬「投機、浪費」實不為過。縱債務人聲稱
    後來債務不履行之原因係金融風暴收入鉅減所致，然並未提
    出客觀、具體、可信之事證，債權人等容難盡信其虛言推托
    全然屬實。又依消債條例第133條之解釋，債務人在實質所
    得並未遽減前提下，揭示其可堪之配之還款額卻每況愈下，
    由先前庭訊揭示之22,000元（97年8 月申請前置協商時提供
    切結資料），至目前下修之固定所得全然付之闕如情事，焉
    能循消債條例第133 條規定獲得免責之理，應裁定不予免責
    等語。
三、經查，本件債務人前經本院於98年6 月19日以98年度消債更
    字第173 號裁定開始更生程序，因債務人所提更生方案未經
    債權人會議可決，債務人之財產又不敷支應清算程序費用，
    遂經本院於98年12月31日以98年度消債清字第161 號裁定開
    始清算程序，並同時終止清算程序，各債權人於更生清算程
    序中均未受償等情，業經本院依職權調閱上開卷宗查明屬實
    。又法院裁定開始更生程序後，債務人免責前，法院裁定開
    始清算程序，其已進行之更生程序，適於清算程序者，作為
    清算程序之一部；其更生聲請視為清算聲請，為消債條例第
    78條第1項所明定。本件債務人於98年1月間遭原任職飯店資
    遣，同年11月間仍處於失業狀態，並領有每月18,000元之失
    業補助金，於99年1 月起有半天兼差性質清潔工作，每月收
    入約1 萬元，並於同年年初向勞保局辦理勞工紓困貸款10萬
    元，有債務人提出之來順食品行開立之債務人在職證明、臺
    灣土地銀行永和分行存摺影本附於本院99年度消債抗字第10
    1 號卷內在卷可憑，可知其自本院裁定開始更生時起至裁定
    免責前之期間仍有固定收入，惟債務人於聲請清算前2 年間
    （即96年3月至98年2月間），收入數額為564,260 元【計算
    式：（305, 598÷12×10）＋（22,800×12）＋（18,000×
    2）＝564,260（元以下四捨五入）】，亦有債務人之財產及
    收入狀況說明書、財政部臺灣省北區國稅局96年度綜合所得
    稅各類所得資料清單及薪資證明附於98年度消債更字第173
    號卷可稽，並有98年11月5 日債權會議筆錄附於98年度司執
    消債更字第537 號卷內可憑，參酌行政院主計處96至98年度
    每人每月最低生活必要費用為9,509元、9,829元，債務人聲
    請清算前2年之個人最低生活必要費用為232,696元【計算式
    ：（9,509×10）＋（9,829×14）＝232,696 】，至於扶養
    費部分，以國稅局扶養免稅額每人每月6,417元計算，為154
    ,008 元【計算式：6,417×24×2÷2＝154,008 】，是尚餘
    177,556元【計算式：564,260元－232,696元－154,008元＝
    177,556 元】，而本件普通債權人於債務人清算後，並未分
    配到任何款項。從而，本件普通債權人之分配總額，低於債
    務人聲請清算前2 年間可處分所得扣除自己所必要生活費用
    之數額，已有消債條例第133條規定應不免責之情事。
四、復查依各債權人所提出之債務人持卡消費明細之內容，債務
    人持渣打銀行核發之信用卡，於93年3 月間，代償台新商銀
    、華信商銀及中國信託之債務計175,500 元後，同年6、7月
    於燒烤麻辣王、萬岳體育用品旗艦店、鼎鼎大飯店、港九香
    滿樓餐廳、武昌電化商品消費計23,209元，93年12月至97年
    6 月間，亦分別於摩曼頓、三澧企業、蘿曼仕、南山人壽、
    兄弟大飯店、上閤屋餐廳、倚天資訊、喜涮涮等地消費；使
    用永豐銀行核發之信用卡，於94年9 月在森輝旅行社─東森
    消費11,900元，94年11月至97年5 月間分別於東森得易購、
    安泰人壽等地消費；持荷蘭銀行核發之信用卡，於97年5 月
    27日、6月9日在家福股份有限公司─板橋店消費計51,299元
    ；持中國信託銀行核發之信用卡，於96年2 月至11月間，分
    別在NET ─永和三店消費1,697元、景聖樓飯店消費3,000元
    、得恩堂眼鏡消費8,500元、禾商餐廳消費3,295元、明曜百
    貨消費2,387元、莫麗香水美名店消費1,045元、青山洋服消
    費7,595 元、郭元益食品消費10,800元、台灣大哥大─台北
    衡陽7,211元、易牙居餐廳消費7,674元等，計53,204元；持
    台北富邦銀行核發之信用卡，於97年1月9日在宣美HOTEL 消
    費233,205 元，致其消費所生之債務及現金卡提領金額持續
    累積至1,725,866 元，顯有浪費行為導致債務不能清償之情
    形，復經本院發函通知債務人具狀陳述意見，惟債務人就前
    開消費紀錄各項內容，僅稱其持渣打、安信、荷蘭、中國信
    託銀行信用卡消費，係為家人聚餐，就臺北市、新北市生活
    水平言，屬正常消費，抑或為配偶代公司採購所需電氣用品
    刷卡，或採買床墊組，或為其僱主兒子代為購買旅遊卷、保
    險費，或為其生意上往來餽贈、交際應酬，實無鋪張浪費之
    嫌云云，然未提出相關資料以證其說，實難採信。是以，審
    酌債務人之收入及支出情形及前開消費明細內容，堪認債務
    人應有消債條例第134條第4款所規定「因浪費、賭博或其他
    投機行為，致財產顯然減少或負擔過重之債務，而生開始清
    算之原因」不應免責之情形存在，又未符合同條但書規定經
    全體普通債權人同意得免責之規定，則本件聲請人之聲請免
    責，自不應准許。
五、綜上所述，聲請人既堪認有消費者債務清理條例第133 條及
    第134條第4款所規定之情形存在，依首揭說明，本件債務人
    尚不得免責，爰裁定如主文。
六、本院雖裁定債務人不免責，然債務人目前仍有固定之工作可
    獲取薪資以償還債務，債務人應於其還款能力下，盡力履行
    債務以保障普通債權人之權益，俾於符合消費者債務清理條
    例規定得為免責裁定之要件後，另為免責之聲請，附此敘明
    。
中    華    民    國    100    年    8    月    31    日
                  民事第一庭    法  官  黎文德
以上正本證明與原本無異。
如不服本裁定，應於裁定送達後10日內，以書狀向本院提出抗告
，並繳納抗告費新臺幣1,000元。
中    華    民    國    100    年    8    月    31    日
                                書記官  呂昆